【裁判字號】    98,簡緝,5
【裁判日期】    981229
【裁判案由】    偽造文書
【裁判全文】
臺灣臺東地方法院刑事簡易判決           98年度簡緝字第4號
                                       98年度簡緝字第5號
公  訴  人  臺灣臺東地方法院檢察署檢察官
被      告  劉昇樺  （原名「劉.
            甲○○
上列被告等因詐欺案件，經檢察官提起公訴（96年度偵字第652
、1445、1754、2545號），經被告等自白犯罪，本院合議庭認為
宜以簡易判決處刑，裁定逕以簡易判決處刑如下：：
    主  文
劉昇樺、甲○○幫助意圖為自己不法之所有，以詐術使人將本人
之物交付，各處有期徒刑伍月，如易科罰金，均以新臺幣壹仟元
折算壹日，各減為有期徒刑貳月又拾伍日，如易科罰金，均以新
臺幣壹仟元折算壹日。
    犯罪事實及理由
一、本件犯罪事實：緣吳東昇（業經本院以97年度訴字第76號判
    決，並經臺灣高等法院花蓮分院以98年度上訴字第176號駁
    回上訴確定）、林勇聖（業經本院以97年度訴字第76號判決
    確定）2人明知姓名年籍不詳之「張先生」蒐購他人之行動
    電話門號SIM卡及金融機構存摺、提款卡、密碼等金融帳戶
    資料，係交詐欺集團成員用以撥打電話詐欺犯罪轉帳及匯款
    使用，因居中蒐購轉賣可獲取差價之不法利益，2人竟基於
    幫助詐欺之故意，於民國95年11月間某日，在位於臺東縣臺
    東市○○路之「上陞商務大飯店」內商議，由吳東昇出資，
    2人尋找願出名申辦行動電話門號SIM卡及金融機構存摺、提
    款卡、密碼等金融帳戶資料之人頭，林勇聖則負責載送人頭
    至各通信行及金融機構申辦行動電話門號SIM卡及金融機構
    存摺、提款卡、密碼等金融帳戶資料，2人自95年11月某日
    起至96年1月14日間，在臺東縣地區以郵局帳戶存摺、提款
    卡、密碼資料每套新臺幣（下同）3千元、其他金融機構帳
    戶資料每套2千元、行動電話門號SIM卡每張5百元之代價，
    向具有幫助詐欺之不確定故意（即明知依一般社會生活之通
    常經驗，可以預見將自行申辦金融機構帳戶或電話門號交付
    他人，可能遭人利用該帳戶、門號從事與財產有關之犯罪工
    具，並得預見因而幫助他人從事詐欺取財之不法行為，竟仍
    基於縱有人以其金融帳戶、門號實施財產犯罪，亦不違背其
    本意）之鄭秋梅（業經本院以96年度東簡字第308號判決確
    定）、李隆財（業經本院以96年度東簡字第346號判決確定
    ）、李忠義（業經本院以97年度訴字第76號判決確定）、王
    冠中（業經本院以97年度訴字第76號判決確定）、戴嘉吟（
    業經本院以96年度易字第264號判決確定）、李政勳（業經
    本院以97年度訴字第76號判決確定）、甲○○、陳昌彥（已
    歿；業經本院另為不受理判決）、陳坤桐（業經本院以97年
    度訴字第76號判決確定）、陳凱強（業經本院以97年度訴字
    第76號判決確定）、劉昇樺（原名「劉育州」，96年3月9日
    更名）等人蒐購金融機構存摺、提款卡及行動電話門號SIM
    卡，渠等因財務狀況不佳，缺款花用，除將已取得之金融帳
    戶存摺、提款卡及密碼（詳如附表編號2、4、9、12、13所
    示，其中附表編號12、13所示金融帳戶即為甲○○所販售）
    出賣交付予林勇聖、吳東昇外，並於95年11月間起至96年1
    月14日，依吳東昇之指示至各金融機構開立金融帳戶或各電
    信公司申請如附表編號3、5至8、10、11、14所示之金融機
    構存摺、提款卡及密碼、行動電話門號SIM卡，於取得金融
    機構所發給之存摺、提款卡及電信公司行動電話SIM卡後，
    隨即將金融機構存摺、提款卡、密碼及行動電話門號SIM卡
    等賣交由吳東昇、林勇聖（其中附表編號14所示金融帳戶即
    為劉昇樺所販售），而林勇聖亦將自己申請開立之金融機構
    帳戶存摺、提款卡及密碼等資料（詳如附表編號1）賣給吳
    東昇，吳東昇則經劉昇樺告知，聯絡蒐購郵局、銀行存摺等
    資料之姓名年籍不詳之詐欺集團成員「張先生」後，由吳東
    昇將蒐購之前揭林勇聖等人之郵局等存摺、提款卡及密碼，
    以每套1萬元之代價賣交姓名年籍詐欺集團成員綽號「阿南
    」之姓名年籍不詳之男子，其餘金融機構存摺、提款卡及密
    碼則以每套4千元至6千元不等之價格，委由林勇聖持往臺東
    豐年機場附近「連宜貨運」轉由「超豐快遞」寄至臺中河南
    站、桃園中壢站，交付姓名年籍不詳之「張先生」轉交詐欺
    集團成員統籌作為詐欺集團成員向他人詐欺取財匯款之帳號
    使用。吳東昇並在PCHOME網站上刊登出售免登記行動電話門
    號SIM卡之廣告，嗣於95年12月間，自稱「黃俊豪」之詐欺
    集團成員與吳東昇聯繫後，吳東昇即於95年12月31日、96年
    1月13日至臺東市○○路187號「統一速達公司」臺東營業所
    ，在統一速達公司之黑貓宅急便託運單之顧客收執聯之寄件
    人簽名欄上偽簽「羅安明」簽名後，以「羅安明」名義將行
    動電話門號SIM卡交「統一速達公司」運送至臺中市西屯區
    ○○○街2之9號交自稱「黃俊豪」之人，足生損害於「羅安
    明」及「統一速達公司」。而上開詐騙集團成員於取得前揭
    帳戶存摺、提款卡、密碼及行動電話門號SIM卡後，即基於
    意圖為自己不法所有及詐欺取財之犯意，以電話向如附表所
    示之被害人，施以如附表所示之詐術，使該等被害人均信以
    為真而陷於錯誤，而於附表所示之時間，以轉帳匯款或依詐
    欺集團成員之電話指示持提款卡至自動提款機前，依詐欺集
    團之電話指示操作自動提款機，於不知情之情形下輸入密碼
    、轉帳帳號及轉出金額等資料後，分別轉帳如附表編號2至
    11、12、14所示之金額至上開詐欺集團成員所控制使用之如
    附表編號2至11、12、14所示之帳戶內，待上開被害人於匯
    款、轉帳或操作自動提款機完成後，發覺其等之帳戶內金額
    減少，察覺有異，始知受騙；而附表編號1、13所示之被害
    人則因郵局人員告知係詐騙集團之手法及原已知悉為詐騙手
    法，而於同日僅匯款1元進入上揭帳戶，該詐騙集團始未得
    逞。嗣於96年1月14日凌晨4時20分許及6時50分許，王冠中
    、陳坤桐分別向臺東縣警察局臺東分局自首上開犯行，並經
    警於同日上午9時35分許、下午2時許，分別在吳東昇所經營
    址設臺東縣臺東市○○街80號之東昇通訊行、林勇聖所使用
    停放於臺東縣臺東市○○路373號前車號為5151-MK號之自小
    客車內，扣得其2人所有供本件犯行所用之佣金紀錄1張、任
    務分工表5張、零用支出表5張等物，而悉上情。
二、本件證據，除均引用如附件檢察官起訴書之記載外，另補充
    ：（一）被告劉昇樺、甲○○於本院訊問時之自白。
（二
    ）按刑法第13條所稱之故意本有直接故意（確定故意）與間
    接故意（不確定故意）之別，條文中「行為人對於構成犯罪
    之事實，明知並有意使其發生者」為直接故意，至於「行為
    人對於構成犯罪之事實，預見其發生而其發生並不違背其本
    意者」則屬間接故意；又間接故意與有認識的過失之區別，
    在於二者對構成犯罪之事實雖均預見其能發生，但前者對其
    發生並不違背其本意，後者則確信其不發生。而在金融機構
    開設存款帳戶，原係針對個人社會信用而予以資金流通，具
    有強烈之屬人性，金融帳戶為個人理財之工具，於郵局或銀
    行等金融機構申請開設存款帳戶並無任何特殊之資格限制，
    一般民眾皆可利用存入最低開戶金額之方式，任意在銀行或
    郵局等金融機構申請開設存款帳戶，且一人並可於不同之金
    融機構申請多數之存款帳戶使用，尚無任何困難，此乃眾所
    周知之事實。被告劉昇樺、甲○○於案發當時均為已滿20歲
    之成年人，對此應有所認知。又依一般人之生活經驗，若將
    自己所申請開立之帳戶等資料，交付他人持有，衡情對於該
    等帳戶可能供作不法目的使用，當有合理之預見。況藉由他
    人之電信門號進行詐騙及以他人之金融機構帳戶作為被害人
    匯入款項之交易媒介，用以隱匿真正犯罪者身分及資金流向
    之犯罪模式，多係用於詐欺取財之犯罪類型，此乃一般使用
    人頭門號、帳戶常見之非法利用類型，復經大眾傳播媒體再
    三披露，被告劉昇樺、甲○○應可預見交付其名義之帳戶存
    摺及金融卡等物件予不相識之人流通，有幫助從事詐欺取財
    等犯罪之可能，但仍將其上開金融機構帳戶之存摺、金融卡
    等物件交付他人使用，以致自己完全無法了解、控制該帳戶
    之使用方法及流向，且事後復未積極辦理止付或停用，被告
    劉昇樺、甲○○應具有縱有人利用上開金融機構帳戶實施詐
    欺取財或其他犯罪之用，亦不違背其本意之幫助意思甚明。
    綜上各節相互佐證，被告劉昇樺、甲○○之任意性自白核與
    事實相符，應堪採信。本件事證明確，被告劉昇樺、甲○○
    之前揭犯行均堪認定，應依法論科。
三、論罪科刑部分：按刑法上之幫助犯，係對於犯罪與正犯有共
    同之認識，而以幫助之意思，對於正犯資以助力，而未參與
    實施犯罪之行為者而言（最高法院75年度臺上字第1509號、
    88年度臺上字第1270號判決意旨參照），是以刑法關於正犯
    、幫助犯之區別，係以其主觀犯意及客觀犯行為標準，凡以
    自己犯罪之意思而參與犯罪，無論其所參與者是否犯罪構成
    要件之行為，皆為正犯，其以幫助他人犯罪之意思而參與犯
    罪，其所參與者，苟係犯罪構成要件之行為，亦為正犯，必
    以幫助他人犯罪之意思而參與犯罪，其所參與者又為犯罪構
    成要件以外之行為，始為幫助犯。本案被告劉昇樺、甲○○
    雖提供其等所有前揭金融機構帳戶存摺、提款卡、密碼予前
    述不詳姓名年籍之成年男子及其所屬之詐欺集團成員使用，
    該詐欺集團成員並因此而向附表編號12至14所示之被害人施
    用詐術，使如附表12、14所示之被害人陷於錯誤（附表編號
    13所示被害人則未陷於錯誤而屬未遂），因而分別匯款至被
    告劉昇樺、甲○○所提供之上開金融機構帳戶內，被告劉昇
    樺、甲○○所為係參與詐欺取財罪構成要件以外之行為，且
    在無證據證明被告劉昇樺、甲○○係以正犯而非以幫助犯之
    犯意參與犯罪之情形下，應認其所為係幫助犯而非正犯行為
    。至於上揭不詳成年男子及其所屬詐欺集團成員使如附表所
    示之被害人陷於錯誤，匯款至被告提供之上開帳戶內，該詐
    欺集團所為，係犯刑法第339條第3項、第1項之詐欺取財未
    遂罪（附表編號1、13）及同條第1項之詐欺取財罪（附表編
    號2至11、12、14），被告劉昇樺、甲○○以提供上開金融
    帳戶存摺等物之方式，幫助詐欺集團成員詐欺取財，核被告
    劉昇樺（附表編號14）、甲○○（附表編號12）所為，均係
    犯刑法第30條第1項前段、第339條第1項之幫助詐欺取財罪
    ，爰依同法第30條第2項規定，依正犯之刑減輕之。又被告
    甲○○所為附表編號13部分，則係犯刑法第30條第1項前段
    、第339條第3項、第1項之幫助詐欺取財未遂罪。公訴意旨
    認被告甲○○就此部分係犯幫助詐欺取財既遂罪，容有未洽
    ，附此說明。被告甲○○所犯此部分幫助詐欺取財未遂，應
    依刑法第25條第2項之規定減輕其刑，又被告甲○○幫助他
    人犯詐欺取財未遂罪，為幫助犯，亦應依刑法第30條第2項
    之規定，按正犯之刑減輕之，茲有二種以上刑之減輕原因，
    應依刑法第70條遞減之。被告劉昇樺以一幫助行為，幫助該
    詐欺集團成員先後詐騙如附表編號14所示之被害人，而觸犯
    數幫助詐欺取財罪，為同種想像競合，應依刑法第55條前段
    規定，從一重之幫助詐欺取財罪處斷。而被告甲○○以一幫
    助行為，幫助該詐欺集團成員先後詐欺如附表編號12、13所
    示之被害人，而觸犯幫助詐欺取財既遂罪及幫助詐欺取財未
    遂罪，為異種想像競合，應依刑法第55條前段規定，從一重
    之幫助詐欺取財既遂罪處斷。爰審酌被告劉昇樺、甲○○之
    素行及其2人為求己利而出售自己之金融帳戶，增長詐騙集
    團詐欺取財之氣焰，並使犯罪益難追查，並衡酌本件被害人
    之人數及其等遭詐騙之金額，被告2人未賠償被害人之損害
    ，但犯罪後均坦承犯行，態度尚佳，兼衡其等犯罪之動機、
    目的、所販售金融帳戶之數量及其2人之生活狀況、智識程
    度等一切情狀，各量處如主文所示之刑，並均諭知易科罰金
    之折算標準。又被告劉昇樺、甲○○所犯本件之罪，係發生
    於96年4月24日以前，且其等上開所宣告之刑復未逾1年6月
    ，合於減刑之條件，應依中華民國九十六年罪犯減刑條例第
    2條第1項第3款之規定，均減其刑期2分之1，並均諭知易科
    罰金之折算標準。至於扣案之佣金紀錄1張、任務分工表5張
    、零用支出表5張，為另案被告吳東昇、林勇聖所有，供本
    件幫助詐欺犯行所用之物，業據其2人陳明在卷，而統一速
    達股份有限公司之黑貓宅急便託運單之顧客收執聯之「寄件
    人簽名」欄內偽造之「羅安明」署名共貳枚，均經本院另案
    （97年度訴字第76號）分別依刑法第38條第1項第2款、第21
    9條規定宣告沒收之，與本件被告劉昇樺、甲○○無關聯性
    ，而無宣告沒收之問題，附此說明。
四、依刑事訴訟法第449條第2項、第3項、第454條第2項，刑法
    第339條第1項、第3項、第30條第2項、第25條第2項、第55
    條前段、第41條第1項前段，刑法施行法第1條之1第1項、第
    2項前段，中華民國九十六年罪犯減刑條例第2條第1項第3款
    、第7條，逕以簡易判決處刑如主文。
五、如不服本判決，得自收受送達之翌日起10日內向本院提出上
    訴狀，上訴於本院第二審合議庭（須附繕本）。
中    華    民    國    98    年    12    月    29    日
                  刑事第四庭    法  官  盧亨龍
以上正本證明與原本無異。
如不服本判決應於收受本判決後10日內向本院提出上訴書狀（須
附繕本）。
「切勿逕送上級法院」。
                                書記官  石佳琪
中    華    民    國    98    年    12    月    31    日
附表
┌──┬────────┬────┬────┬────────┬────────┐
│    │開戶人（或門號申│金融機構│被害人及│詐騙集團使用之詐│    備      註  │
│編號│請人）、開戶金融│帳戶帳號│被詐欺之│術及被害人轉匯款│                │
│    │機構及開戶（申請│或電話門│金額（新│項之日期        │                │
│    │門號）日期      │號      │臺幣）  │                │                │
├──┼────────┼────┼────┼────────┼────────┤
│1   │林勇聖；中華郵政│0000000-│張博行；│帳戶遭凍結需匯款│將郵局帳戶資料賣│
│    │台東大同路郵局；│0000000 │1元     │95年12月15日；  │給吳東昇        │
│    │92年11月17日    │        │（未遂）│                │                │
├──┼────────┼────┼────┼────────┼────────┤
│2   │李忠義；中華郵政│0000000-│高榮隆；│涉嫌洗錢存款需轉│經陳昌彥介紹認識│
│    │台東馬蘭郵局；91│0000000 │78000元 │入安全帳戶；    │吳東昇後將易付卡│
│    │年12月26日      │        │        │95年12月19日    │及郵局帳戶資料賣│
├──┼────────┼────┼────┼────────┤給吳東昇        │
│3   │李忠義；台灣大哥│0970-   │王昱欣；│網拍匯款有誤要求│                │
│    │大；95年11月28日│088614  │60988元 │操作提款機；96年│                │
│    │                │        │        │1月9日          │                │
│    │                │        ├────┼────────┤                │
│    │                │        │張書維；│網拍匯款有誤要求│                │
│    │                │        │36525元 │操作提款機；96年│                │
│    │                │        │        │1月9日          │                │
├──┼────────┼────┼────┼────────┼────────┤
│4   │王冠中；中華郵政│0000000-│王家華；│帳戶被盜用存款需│將金融機構帳戶資│
│    │台東新生郵局；  │0000000 │444000元│交付信託；96年1 │料賣給吳東昇    │
│    │84年9月13日     │        │        │月2日           │                │
├──┼────────┼────┼────┼────────┤                │
│5   │王冠中；第一商銀│81150-  │郭俊良；│援交需操作提款機│                │
│    │台東分行；95年12│274089  │29863元 │確認身份；96年  │                │
│    │月21日          │        │        │1月4日          │                │
├──┼────────┼────┼────┼────────┤                │
│6   │王冠中；土地銀行│037005- │林瑞堂；│中獎需繳手續費；│                │
│    │台東分行；95年12│448990  │67000元 │96年1月4日      │                │
│    │月21日          │        │        │                │                │
├──┼────────┼────┼────┼────────┤                │
│    │                │        │黃鈺婷；│中獎需繳手續費；│                │
│    │                │        │4000元  │96年1月4日      │                │
│    │                │        ├────┼────────┤                │
│    │                │        │黃鈺婷；│中獎需繳手續費；│                │
│    │                │        │16000元 │96年1月4日      │                │
├──┼────────┼────┼────┼────────┼────────┤
│7   │李政勳；合作金庫│549276- │張文賓；│援交需先匯款確認│經李隆財介紹認識│
│    │東台東分行；96年│0000000 │15678元 │身份；96年1月10 │林勇聖後將金融機│
│    │1月5日          │        │        │日              │構帳戶資料賣給林│
│    │                │        │        │                │勇聖轉交給吳東昇│
├──┼────────┼────┼────┼────────┤                │
│8   │李政勳；土地銀行│037005- │王鈺琳；│中獎需繳慈善捐款│                │
│    │台東分行；96年1 │449368  │67000元 │；96年1月9日    │                │
│    │月5日           │        │        │                │                │
├──┼────────┼────┼────┼────────┤                │
│    │                │        │曾慧玉；│中獎需繳稅金；  │                │
│    │                │        │30000元 │96年1月9日      │                │
│    │                │        ├────┼────────┤                │
│    │                │        │林璟宏；│中獎需繳愛心基金│                │
│    │                │        │12000元 │；96年1月10日   │                │
├──┼────────┼────┼────┼────────┼────────┤
│9   │陳坤桐；中華郵政│0000000-│李楊月琪│中獎需先匯款扣除│經陳昌彥介紹認識│
│    │台東大同路郵局；│0000000 │；70000 │稅金；96年3月12 │吳東昇後將易付卡│
│    │93年6月4日      │        │元      │日              │及郵局帳戶資料賣│
│    │                │        │        │                │給吳東昇        │
├──┼────────┼────┼────┼────────┤                │
│10  │陳坤桐；台灣大哥│0939-   │黃煜智；│網路競標得標匯款│                │
│    │大；95年11月28日│067546  │14000元 │；95年12月11日  │                │
│    │                │        ├────┼────────┤                │
│    │                │        │陳秀瑩；│網路拍賣結標匯款│                │
│    │                │        │38000元 │；95年12月12日  │                │
├──┼────────┼────┼────┼────────┼────────┤
│11  │陳凱強；第一商銀│81150-  │陳朝陽；│安排女子約會但須│經戴嘉吟介紹認識│
│    │台東分行；95年  │274071  │9000元  │付款加入會員；  │吳東昇後將郵局台│
│    │12月21日        │        │        │96年1月12日     │銀一銀台灣企銀等│
│    │                │        ├────┼────────┤帳戶資料賣給吳東│
│    │                │        │陳朝陽；│安排女子約會但須│昇              │
│    │                │        │1000元  │付款加入會員；  │                │
│    │                │        │        │96年1月12日     │                │
├──┼────────┼────┼────┼────────┼────────┤
│12  │甲○○；中華郵政│0000000-│林湘舟；│兒子打人要求賠償│                │
│    │大同路郵局；95年│0000000 │11000元 │；96年1月18日   │                │
│    │3月31日         │        │        │                │                │
├──┼────────┼────┼────┼────────┤                │
│13  │甲○○；萬泰銀行│000000-0│吳明上；│兒子打人要求賠償│                │
│    │台東分行；95年6 │48906   │1元     │；96年1月15日   │                │
│    │月1日           │        │（未遂）│                │                │
├──┼────────┴────┼────┼────────┼────────┤
│14  │劉昇樺；中國信託商業銀行；│劉昭佐；│出售網拍電腦；  │                │
│    │95年12月15日              │7800元  │95年12月9日     │                │
│    │                          ├────┼────────┤                │
│    │                          │李錦昌；│交友見面需先匯款│                │
│    │                          │30000元 │查證身分；      │                │
│    │                          │        │95年12月19日    │                │
│    │                          ├────┼────────┤                │
│    │                          │李錦昌；│均同上          │                │
│    │                          │30000元 │                │                │
│    │                          ├────┼────────┤                │
│    │                          │李錦昌；│交友見面需先匯款│                │
│    │                          │30000元 │查證身分；      │                │
│    │                          │        │95年12月20日    │                │
│    │                          ├────┼────────┤                │
│    │                          │李錦昌；│均同上          │                │
│    │                          │30000元 │                │                │
│    │                          ├────┼────────┤                │
│    │                          │李錦昌；│均同上          │                │
│    │                          │2500元  │                │                │
│    │                          ├────┼────────┤                │
│    │                          │李錦昌；│交友見面需先匯款│                │
│    │                          │29983元 │查證身分；      │                │
│    │                          │        │95年12月21日    │                │
└──┴─────────────┴────┴────────┴────────┘
附錄本案論罪科刑法條全文：
刑法第339條
意圖為自己或第三人不法之所有，以詐術使人將本人或第三人之
物交付者，處5年以下有期徒刑、拘役或科或併科1千元以下罰金
。
以前項方法得財產上不法之利益或使第三人得之者，亦同。
前二項之未遂犯罰之。


司法院資訊處製作；財團法人民間司法改革基金會備份。
